【裁判字號】    92,訴,45
【裁判日期】    920418
【裁判案由】    撤銷贈與行為等
【裁判全文】
臺灣彰化地方法院民事判決  九十二年度訴字第四五號
    原      告  第一商業銀行股份有限公司
    法定代理人  戊○○
                            送.
    訴訟代理人  乙○○
    被      告  辛○○
                丁○○
                丙○○
    兼
    訴訟代理人  庚○○
    共      同
    訴訟代理人  甲○○
右當事人間請求撤銷贈與行為等事件，本院判決如左：
    主      文
被告辛○○與丁○○就坐落彰化縣鹿港鎮○○段三八九地號、地目建、面積肆零零點
伍平方公尺土地之應有部分三分之一，於民國九十一年一月九日所為贈與行為與民
國九十一年一月十四日所為所有權移轉行為應予撤銷。
被告丁○○應將前項土地於民國九十一年一月十四日以夫妻贈與為原因所為所有權移
轉登記予以塗銷。
被告庚○○與丙○○就坐落彰化縣芳苑鄉○○○段四八四地號、地目養、面積肆陸柒
零平方公尺土地之應有部分一千分之八三，於民國九十一年一月九日所為贈與行為與
民國九十一年一月三十日所為所有權移轉行為應予撤銷。
被告丙○○應將前項土地於民國九十一年一月三十日以夫妻贈與為原因所為所有權移
轉登記予以塗銷。
訴訟費用由被告辛○○、丁○○各負擔百分之四十，被告庚○○、丙○○各負擔百分
之十。
    事      實
甲、原告方面：
一、聲明：
    如主文所示。
二、陳述：
  (一)被告辛○○及庚○○先後於民國九十年四月二十四日及二十五日出具保證書及約
    定書予原告，承諾就訴外人網冠科技股份有限公司（下稱網冠公司）對原告所負
    之一切債務，以本金新臺幣（下同）一千萬元為限額願負連帶清償之責。嗣網冠
    公司於九十年五月四日向原告借款二筆，金額計一千萬元，約定於九十一年五月
    四日清償，並簽發同一內容之借據二紙，交與原告收執。詎該公司除償還部分本
    金一百九十四萬五千三百九十一元外，自九十一年三月四日起利息即未再繳付，
    餘拒不償還，迄今尚積欠原告本金八百零五萬四千六百零九元及利息、違約金。
    經原告向網冠公司及被告聲請核發支付命令在案。
  (二)訴外人網冠公司於九十一年一月二日起陸續大量退票，票據計二紙，金額達二百
    零五萬三千元，均未補足，並於九十一年一月十八日被臺北市票據交換所列為拒
    絕往來戶。被告庚○○為網冠公司之董事長兼總經理，顯係因網冠公司資金週轉
    不靈而告惡化，為逃避連帶債務，免受強制執行，竟於九十一年一月九日將坐落
    彰化縣芳苑鄉○○○段四八四地號、面積四六七○平方公尺土地（下稱系爭四八
    四地號土地）之應有部分一千分之八三，贈與其妻即被告丙○○，並於九十一年
    一月三十日辦妥以贈與為原因之所有權移轉登記。又被告辛○○係被告庚○○之
    胞弟，明知負有連帶清償責任，迄未清償，意圖損害原告債權，旋於九十一年一
    月九日將坐落彰化縣鹿港鎮○○段三八九地號、面積四○○點三五平方公尺土地
    （下稱系爭三八九地號土地）之應有部分三分之一，贈與其妻即被告丁○○，並
    於九十一年一月十四日辦妥以贈與為原因之所有權移轉登記。
  (三)按撤銷債務人所為之有償或無償行為者，祇須具備下列之條件：1.為債務人所為
    之法律行為；2.其法律行為有害於債權人；3.其法律行為係以財產為目的；4.﹞
    如為有償之法律行為，債務人於行為時，明知其行為有害於債權人，受益人於受
    益時，亦明知其事情。至於債務人之法律行為除有特別規定外，無論為債權行為
    抑為物權行為，均非所問（最高法院四十二年台上字第三二三號判例意旨參照）
    。所謂有害及債權人，係指債務人之行為致債權不能獲得滿足而言，換言之，因
    債務人之行為而致積極的減少財產或消極的增加債務，因而減弱其清償力，致債
    權陷於清償不能或困難或遲延之狀態，且債務茍於詐害行為前已成立，縱該債務
    係於詐害行為後始屆清償期，債權人仍得行使撤銷權。又債務人財產為債權人債
    權之總擔保，因債務人詐害行為，致減少責任財產，債權人自得聲請法院撤銷之
    。被告辛○○及庚○○所為積極的減少財產之無償行為，顯已害及原告之債權。
    是本件原告自得依民法第二百四十四條第一項、第四項規定，訴請撤銷被告之贈
    與行為及所有權移轉行為，並塗銷所有權移轉登記。
  (四)對被告抗辯之陳述：
  1.被告庚○○與丙○○部分：按當事人於言詞辯論期日時，為訴訟標的之認諾者，
    應本於其認諾，為該當事人敗訴之判決，民事訴訟法第三百八十四條定有明文。
      本件原告主張之事實，已據提出借據、保證書、約定書及土地登記謄本為證，
    且經被告庚○○於言詞辯論期日到庭，對原告之聲明及所依據之法律關係均表示
    同意原告之請求，應本於被告之認諾，為被告敗訴之判決。
  2.被告辛○○與丁○○部分：
  (1)否認被告辛○○與丁○○間是有償行為。土地登記謄本記載發生原因日期九十一
    年一月九日，登記生效日是同月十四日，與轉帳時間相差太遠，無法證明。
  (2)按民法第八十七條第二項所謂虛偽意思表示隱藏他項法律行為者，適用關於該項
    法律行為之規定，係指虛偽意思表示之當事人間，隱有他項真實之法律行為而言
    ，其所隱藏之行為，當無及於他人之效力（最高法院五十年台上字第二六七五號
    判例意旨參照）。因之，縱令被告辛○○與丁○○間為求節稅乃登記為贈與而隱
    藏真實之「買賣」屬實，該買賣契約之效力，自無及於他人之可言。原告自得主
    張被告辛○○與丁○○間之所有權移轉登記原因，係以「贈與」為公示之原因。
三、證據：提出保證書二紙、約定書三紙、借據二紙、本院九十一年度促字第一六八
    九二號支付命令及確定證明書影本各一件、臺灣臺北地方法院九十一年度促字第
    三三一三二號支付命令及確定證明書影本各一件、財團法人金融聯合徵信中心查
    詢資料一件、網冠公司變更登記表影本一件、土地登記謄本二件、臺灣臺中地方
    法院七十三年度訴字第五八一九號民事判決影本一件、臺灣臺北地方法院九十一
    年度訴字第四六九四號民事判決影本一件為證。
乙、被告庚○○與丙○○方面：未於言詞辯論期日到場，據其於準備程序期日所為聲
    明及陳述：
一、聲明：
    同意原告請求。
二、陳述：
    同意原告請求。
丙、被告辛○○與丁○○方面：未於言詞辯論期日到場，據其於準備程序期日所為聲
    明及陳述：
一、聲明：
    駁回原告之訴。
二、陳述：
  (一)被告丁○○與辛○○夫妻合資在臺中購買房屋，登記在被告辛○○名下，後來因
    被告辛○○替公司背書，雙方協議，臺中房子歸被告辛○○所有；被告辛○○則
    將系爭三八九地號土地應有部分移轉給被告丁○○，再由被告丁○○支付一百五
    十萬元現金給被告辛○○；支付方式係於九十一年十二月二日至同月四日間，由
    被告丁○○各移轉七十萬元、四十萬元、四十萬元至被告辛○○的帳戶，可以證
    明是有償行為。所以系爭三八九地號土地應有部分，是有償移轉，當時因為代書
    建議以夫妻贈與方式減少稅金，所以才以夫妻贈與方式登記。
  (二)對於被告辛○○、庚○○尚欠原告八百零五萬四千六百零九元之連帶保証債務，
    以及網冠公司係於九十一年初資金發生問題之事實，不爭執
  (三)轉帳時間與土地登記時間相差那麼久，是因為被告丁○○當時沒有那麼多錢，經
    過籌措之後，才在九十一年十二月轉帳一百五十萬元給被告辛○○。
三、證據：提出鹿港鎮信用合作社活期儲蓄存款存摺影本二件為證。
    理      由
一、本件被告均受合法通知，未於言詞辯論期日到場，核無民事訴訟法第三百八十六
    條各款所列情形，爰依原告聲請，由其一造辯論而為判決。
二、原告起訴主張：被告辛○○及庚○○先後於九十年四月二十四日及二十五日出具
    保證書及約定書予原告，承諾就訴外人網冠公司對原告所負之一切債務，以本金
    一千萬元為限額願負連帶清償之責。嗣網冠公司於九十年五月四日向原告借款二
    筆，金額計一千萬元，約定於九十一年五月四日清償；詎該公司除償還部分本金
    一百九十四萬五千三百九十一元外，自九十一年三月四日起利息即未再繳付，餘
    拒不償還，迄今尚積欠原告本金八百零五萬四千六百零九元及利息、違約金，經
    原告向網冠公司及被告聲請核發支付命令在案。網冠公司於九十一年一月二日起
    陸續大量退票，金額達二百零五萬三千元，均未補足，並於九十一年一月十八日
    被臺北市票據交換所列為拒絕往來戶。被告庚○○為網冠公司之董事長兼總經理
    ，顯係因網冠公司資金週轉不靈，為逃避連帶債務，免受強制執行，竟於九十一
    年一月九日將系爭四八四地號土地之應有部分一千分之八三贈與其妻即被告丙○○，並於九十一年一月三十日辦妥以贈與為原因之所有權移轉登記。而被告辛○○係被告庚○○之胞弟，明知負有連帶清償責任，迄未清償，意圖損害原告債權
    ，亦於九十一年一月九日將系爭三八九地號土地之應有部分三分之一贈與其妻即
    被告丁○○，並於九十一年一月十四日辦妥以贈與為原因之所有權移轉登記，爰
    依民法第二百四十四條第一項、第四項規定，訴請撤銷被告間之贈與行為及所有
    權移轉行為，並塗銷所有權移轉登記等語。被告庚○○與丙○○對於原告主張之
    事實不爭執，並同意原告之請求。被告辛○○與丁○○則以：其等二人合資在臺
    中購買房屋，登記在被告辛○○名下，經雙方協議，臺中房屋歸被告辛○○所有
    ，由辛○○將系爭三八九地號土地應有部分移轉予被告丁○○，再由被告丁○○
    支付一百五十萬元現金給被告辛○○，系爭三八九地號土地應有部分是有償移轉
    ，當時因為代書建議以夫妻贈與方式減少稅金，才以夫妻贈與方式登記等語，資
    為抗辯。
三、本件原告主張：訴外人網冠公司向原告借款一千萬元，目前尚積欠原告八百零五
    萬四千六百零九元及利息、違約金，被告辛○○與庚○○則為網冠公司上開借款
    之連帶保證人；網冠公司於九十一年一月間，發生退票，並經臺北市票據交換所
    列為拒絕住來戶等語，為被告所不爭執，復有保證書、約定書、借據、本院九十
    一年度促字第一六八九二號支付命令及確定證明書影本、臺灣臺北地方法院九十
    一年度促字第三三一三二號支付命令及確定證明書影本、財團法人金融聯合徵信
    中心查詢資料、網冠公司變更登記表影本在卷為證，應認屬實。又原告主張：被
    告庚○○因網冠公司資金週轉不靈，為逃避連帶債務，免受強制執行，而於九十
    一年一月九日將系爭四八四地號土地之應有部分一千分之八三贈與被告丙○○，
    並於九十一年一月三十日辦妥以贈與為原因之所有權移轉登記等語，亦為被告庚○○與丙○○所不爭執，並有土地登記謄本在卷可稽，應認為真實。
四、至原告主張：被告辛○○明知負有連帶清償責任，意圖損害原告債權，於九十一
    年一月九日將系爭三八九地號土地之應有部分三分之一贈與被告丁○○，並於九
    十一年一月十四日辦妥以贈與為原因之所有權移轉登記等語，則為被告辛○○與
    丁○○所否認，並辯稱：系爭三八九地號土地應有部分是有償移轉等語。惟查：
    (一)被告辛○○於九十一年一月十四日將系爭三八九地號土地之應有部分三分之一
    移轉登記與被告丁○○，其原因發生日期為九十一年一月九日、登記原因為夫妻
    贈與之事實，此有土地登記謄本在卷可考，足見被告辛○○係基於贈與之無償行
    為，而將系爭三八九地號土地應有部分移轉登記與被告丁○○；(二)至被告辛○○
    與丁○○雖提出鹿港鎮信用合作社活期儲蓄存款存摺影本二件為證，惟依上開二
    件存摺內容所示，被告丁○○在鹿港鎮信用合作社0000000000000
    0號帳戶於九十一年十一月二十九日自00000000000000號帳戶轉
    入一百五十萬元；被告丁○○即於九十一年十二月二日、同月三日、同月四日自
    鹿港鎮信用合作社00000000000000號帳戶分別轉帳七十萬元、四
    十萬元、四十萬元至被告辛○○在鹿港鎮信用合作社000000000000
    00號帳戶，其轉帳日期與系爭三八九地號土地應有部分移轉登記日期相距達十
    月餘，顯與一般不動產買賣，由買受人先行交付價金，再辦理所有權移轉登記之
    常情不符，是上開轉帳款項是否確為被告丁○○支付與被告辛○○之土地價金，
    已非無疑。再者，被告辛○○於上開款項轉入其帳戶後，即分別於九十一年十二
    月二日、同月三日、同月四日、同月十二日自該帳戶領取四十萬元、三十萬元、
    六十萬元、二十萬元；亦即被告辛○○於被告丁○○將上開款項轉入其帳戶後，
    立即於同日或翌日將上開款項領出，惟本件被告辛○○與丁○○既為夫妻，倘若
    被告辛○○急需使用上開款項，則由被告丁○○將上開款項自其帳戶領出，並直
    接交付與被告辛○○，方符常情；豈有迂迴輾轉，由被告丁○○將上開款項自其
    帳戶轉入被告辛○○在同一信用合作社之帳戶後，再由被告辛○○於同日或翌日
    領取之理？足見上開帳戶之轉帳記錄，顯係被告為證明系爭三八九地號土地應有
    部分為有償移轉，刻意製作之證據，自難採信。(三)此外，被告辛○○與丁○○復
    未能提出其他證據足證系爭三八九地號土地應有部分是有償移轉之事實，是其所
    辯，自無可採。因此，原告主張被告辛○○將系爭三八九地號土地應有部分移轉
    登記與被告丁○○係屬贈與之無償行為等語，堪信屬實。
五、按債務人所為之無償行為，有害及債權人者，債權人得聲請法院撤銷之。債權人
    依第一項之規定聲請法院撤銷時，得並聲請命受益人或轉得人回復原狀。前條撤
    銷權自債權人知有撤銷原因時起，一年間不行使，或自行為時起經過十年而消滅
    ，民法第二百四十四條第一項、第四項、第二百四十五條定有明文。本件被告庚○○及辛○○擔任訴外人網冠公司借款之連帶保證人，而網冠公司積欠原告八百
    零五萬四千六百零九元及利息、違約金，尚未清償；被告庚○○於九十一年一月
    九日將系爭四八四地號土地之應有部分一千分之八三無償贈與被告丙○○，並於
    九十一年一月三十日辦妥所有權移轉登記；被告辛○○於九十一年一月九日將系
    爭三八九地號土地之應有部分三分之一無償贈與被告丁○○，並於九十一年一月
    十四日辦妥所有權移轉登記；而被告庚○○與辛○○復未能舉證證明其等有其他
    財產足供清償前揭連帶保證債務，是被告庚○○與辛○○所為上開無償行為，顯
    然有害及原告。又原告係於九十二年一月八日提起本件訴訟，而被告間之贈與行
    為則均發生於九十一年一月九日，並分別於九十一年一月十四日及同月三十日為
    所有權移轉行為，是原告行使本件撤銷權亦未逾越一年之除斥期間。因此，原告
    依上開規定，聲請本院撤銷被告庚○○與丙○○、辛○○與丁○○間之贈與行為
    、所有權移轉行為，以及及塗銷所有權移轉登記，自屬有據。
六、從而，原告本於民法第二百四十四條第一項之規定，請求：(一)被告辛○○與丁○○就系爭三八九地號土地之應有部分三分之一，於九十一年一月九日所為贈與行
    為與九十一年一月十四日所為所有權移轉行為應予撤銷。(二)被告丁○○應將前項
    土地於九十一年一月十四日以夫妻贈與為原因所為所有權移轉登記予以塗銷。(三)
    被告庚○○與丙○○就系爭四八四地號土地之應有部分一千分之八三，於九十一
    年一月九日所為贈與行為與九十一年一月三十日所為所有權移轉行為應予撤銷。
    (四)被告丙○○應將前項土地於九十一年一月三十日以夫妻贈與為原因所為所有權
    移轉登記予以塗銷，均有理由，應予准許。
七、按當事人於言詞辯論為訴訟標的捨棄或認諾者，應本於其捨棄或認諾為該當事人
    敗訴之判決，民事訴訟法第三百八十四條固有明文；惟本件被告庚○○與丙○○
    於本院九十二年四月四日言詞辯論期日並未到場，而其等雖於本院九十二年二月
    十三日準備程序期日到場，並表示同意原告如主文第三項與第四項之請求，仍與
    上開條文所謂「於言詞辯論為訴訟標的認諾」之要件有間，自無上開條文之適用
    ；是原告主張被告庚○○與丙○○已同意原告之請求，應本於被告之認諾，為被
    告敗訴之判決等語，並不可採，附此敘明。
據上論結：原告之訴為有理由，依民事訴訟法第三百八十五條第一項前段、第七十八
條、第八十五條第一項但書，判決如主文。
中      華      民      國    九十二    年      四      月      十八    日
                                        臺灣彰化地方法院民事第二庭
~B審判長法官  何志通
~B      法官  周莉菁
~B      法官  鄭舜元
右為正本係照原本作成。
如對本判決上訴，應於判決送達後二十日內向本院提出上訴狀。
中      華      民      國    九十二    年      四      月    二十一    日
~B法院書記官  卓俊杰


司法院資訊處製作；財團法人民間司法改革基金會備份。
